【裁判字號】    88,訴,1900
【裁判日期】    890523
【裁判案由】    偽造文書等
【裁判全文】
臺灣板橋地方法院刑事判決                    八十八年度訴字第一九○○號
    公  訴  人  臺灣板橋地方法院檢察署檢察官
    被      告  丁○○○
    選任辯護人  游文華
右列被告因偽造文書案件，經檢察官提起公訴（八十八年度調偵字第二號），本院判
決如左：
    主  文
丁○○○行使偽造私文書，足以生損害於他人，處有期徒刑肆月。
    事  實
一、丁○○○於民國（下同）八十四年八月二十日，在其位於台北縣中和市○○路○
    段三七二巷四五九弄九號一樓之住處，召集會員共三十七人（包含會首）之內標
    型民間互助會，並自任會首，該會會期係自八十四年八月二十日起至八十七年三
    月二十日止，會款每會均為新臺幣（下同）一萬元，每月二十日開標一次，詎丁○○○竟基於意圖為自己不法所有之犯意，於八十五年二月二十日在上址標會處
    ，未經丙○○之同意（以陳福榮、陳福榮之妹名義共加入三會，已標得二會，尚
    餘一活會），即冒用丙○○之名義參與競標，並偽簽丙○○署押於標單上（該等
    標單並未載明「標單」二字，且未扣案，標單用畢隨即丟棄，是否存在不明），
    偽造依習慣表示投標會款、上載一定標息三千一百元之標單，持向參與本件合會
    之會員行使，而冒標會款，足以生損害於該合會會員，其於得標後，復持偽造之
    標單依序向不知情之活會會員辛○○、乙○○、楊鈴玉、甲○○、丙○○等人各
    收取會款三千一百元，使上述活會會員信以為真，因而陷於錯誤分別交付其前述
    會款，其所詐得之會款總額共二十七萬三千二百元。嗣至八十六年十二月二十日
    ，丁○○○因週轉不靈無故停標該會，活會會員辛○○、乙○○、楊鈴玉、甲○○、丙○○等人發現上情，始知悉丁○○○有冒標互助會詐騙之情。
二、案經被害人辛○○、乙○○、楊鈴玉、甲○○訴請台灣台北地方法院檢察署呈請
    台灣高等法院檢察署令轉台灣板橋地方法院檢察署檢察官偵查起訴。
    理  由
一、訊之被告丁○○○固供承於前開時地有使用丙○○之名義標取會款，並向會員收
    取款項之事實，惟矢口否認有何冒標之情，辯稱：其使用丙○○之名義標會，係
    事先經過丙○○之同意借標，其並未冒標云云。然查，右揭事實，業據告訴人辛○○、乙○○、楊鈴玉、甲○○於偵查或本院調查時分別到庭指述甚詳，並經證
    人丙○○於偵查中到庭具結證述伊並未同意被告借標，被告之前從未提及有關借
    標之事等情明確（見偵查卷第三六背面、第三七頁）。則證人己○○於本院調查
    時雖到庭證稱因被告當時亦曾向彼借款，嗣被告則表示其已向丙○○借標獲得款
    項，而未再彼借款，彼因丙○○與同學名字相同，故印象特別深刻等語，惟證人
    己○○既係自被告處得知其借用丙○○名義標會之事，而非在場親見親聞丙○○
    有同意出借名義予被告之情，尚難認被告確有經丙○○同意借用伊之名義標會；
    再證人即被告之小姑戊○○於偵查中固到庭陳稱被告曾向渠借標，渠要被告先找
    別人，丙○○當時有在場，有說要借被告，時間是八十六年底，在被告家，渠親
    耳聽到丙○○有借被告標等語（見偵查卷第五○頁背面），惟證人戊○○稱係於
    八十六年底當場聽聞丙○○同意借標之事，與被告使用丙○○名義標會之時間（
    即八十五年二月二十日）已有未合，經本院勘驗該次偵訊之錄音帶，戊○○確稱
    係於八十六年底聽聞該事，有本院八十九年三月二十八日勘驗筆錄一件在卷可參
    ，則被告雖另辯稱戊○○於偵查中對於時間之證述應係記錯云云，惟縱渠確有誤
    記時間之情，然渠既亦無法明確說明親見親聞丙○○同意借標之時間，從而丙○○於該次是否有同意被告借標，即非無疑。況參以被告於偵查中提出資料以證明
    其借用丙○○名義標會後有還款之情（見偵查卷第三九頁），於本院調查時則改
    稱其有向丙○○表示只要繳活會的金額即可等語（見本院八十九年三月十四日訊
    問筆錄），所述前後不一，應認被告上開所辯，顯係事後避重就輕之詞，不足採
    信。此外，復有互助會單一件附於偵查卷可按，本件事證已臻明確，被告犯行堪
    予認定。
二、查本案之互助會標單均需署名並載明標息之一定金額，且被告冒標時亦皆有簽署
    被冒標者姓名之事實，此據被告於本院調查時陳明在卷（見本院八十九年三月十
    四日調查筆錄），並經告訴人庚○○於本院調查時陳稱上情無訛；而按民間互助
    會之標單，僅寫有一定金額及標會者之署押，如單從該記載內容上之形式觀之，
    尚無法瞭解其為何種用意之證明，而必須依據會員間標會之習慣，始足以表示該
    一定金額即為標取會款之利息，該姓名即為標取會款之會員，是偽造標單，應認
    為係偽造刑法第二百二十條以文書論之私文書（最高法院七十四年度臺上字第五
    六一二號判決及同院八十二年度臺上字第二一七號判決意旨參照），是核被告意
    圖為自己不法之所有，假冒會員丙○○之署押，偽造依習慣表示投標會款、上載
    一定標息金額之標單，持向參與本件合會之會員行使，而冒標詐取活會會員會款
    ，足生損害於該合會會員，所為係犯刑法第二百十六條、第二百二十條、第二百
    十條之行使偽造（準）私文書罪，及同法第三百三十九條第一項之詐欺取財罪。
    其所為之偽造署押之行為，為偽造（準）私文書之部分行為，而其偽造（準）私
    文書之低度行為，復為行使偽造（準）私文書之高度行為所吸收，皆不另論罪。
    被告所為上開冒標詐欺取財犯行，係同時向多數之活會會員詐取會款，其冒標詐
    欺及誆稱有人得標詐欺之犯行，同時侵害多數人之財產法益，屬一行為觸犯數名
    之想像競合犯，應從一詐欺取財罪處斷。被告行使偽造（準）私文書罪與詐欺取
    財罪二罪間，有方法結果之牽連關係，應從一重之行使偽造（準）私文書罪處斷
    。茲審酌被告前無犯罪紀錄，本次為初犯，有臺灣高等法院檢察署刑案紀錄簡覆
    表一份在卷可考，與其犯罪之動機、目的、手段、詐取金額暨尚未與被害人達成
    和解賠償損害及犯後態度不佳否認犯行等一切情狀，量處如主文所示之刑，以示
    懲儆。至被告所偽造之標單及其上之署押，因該等標單業已丟失之事實，為被告
    供述在卷，顯已滅失而不存在，自無從再予宣告沒收，附此敘明。
據上論斷，應依刑事訴訟法第二百九十九條第一項前段，刑法第二百十六條、第二百
二十條、第二百十條、第三百三十九條第一項、第五十五條，罰金罰鍰提高標準條例
第一條前段，判決如主文。
本案經檢察官潘翠雪到庭執行職務。
中      華      民       國        八十九     年    五    月   二十三   日
                                臺灣板橋地方法院刑事第一庭
                                      法  官  邱 靜 琪
右正本證明與原本無異。
如不服本判決，應於判決送達後十日內向本院提出上訴狀 (應附繕本) ，上訴於
臺灣高等法院。
                                          書記官    劉日賓
中      華      民      國      八十九      年    五    月  二十四    日
如不服本判決，應於判決送達後十日內，向本院提出上訴狀，上訴於台灣高等法院。
附錄本案論罪科刑法條全文：
刑法第二百十六條：
行使第二百十條至第二百十五條之文書者，依偽造、變造文書或登載不實事項或使登
載不實事項之規定處斷。
刑法第二百二十條：
在紙上或物品上之文字、符號，依習慣或特約，足以為表示其用意之證明者，關於本
章之罪，以文書論。
刑法第二百十條：
偽造、變造私文書，足以生損害於公眾或他人者，處五年以下有期徒刑。
刑法第三百三十九條：
意圖為自己或第三人不法之所有，以詐術使人將本人或第三人之物交付者，處五年以
下有期徒刑、拘役或科或併科一千元以下罰金。
以前項方法得財產上不法之利益或使第三人得之者亦同。
前二項之未遂犯罰之。


司法院資訊處製作；財團法人民間司法改革基金會備份。
